臺灣臺北地方法院民事判決　　　　　　 100年度訴字第3092號
原　　　告　　廖伊麗
訴訟代理人　　枋民律師
　　　　　　　陳佩慶律師
被　　　告　　遠東航空股份有限公司
法定代理人　　樺壹租賃股份有限公司
即　重整人
兼　上一人
法定代理人　　張綱維
　　　　　　　富理門管理顧問股份有限公司
法定代理人　　蔡慧玲
訴訟代理人　　黃宋丞律師
上列當事人間給付報酬事件，本院於民國100年11月2日言詞辯論
終結，判決如下：
    主  文
被告應給付原告新台幣壹佰玖拾柒萬肆仟壹佰玖拾元及自民國
一百年六月四日起至清償日止，按年息百分之五計算之利息。
原告其餘之訴駁回。
訴訟費用由被告負擔。
本判決於原告以新臺幣陸拾伍萬玖仟元供擔保後，得假執行。
原告其餘假執行之聲請駁回。
    事實及理由
甲、程序方面：
    按訴狀送達後，原告不得將原訴變更或追加他訴，但擴張或
    減縮應受判決事項之聲明者，不在此限，民事訴訟法第255
    條第1項第3款定有明文。查本件原告起訴時，其訴之聲明原
    為：被告應給付原告新台幣（下同）198萬元及自支付命令
    送達之翌日（即民國100年6月4日）起至清償日止，按年息
    百分之5計算之利息（見督促程序卷第1頁）；嗣於訴訟進行
    中，將訴之聲明變更為：被告應給付原告198萬元及自99年8
    月18日起至清償日止，按年息百分之5計算之利息（見本院
    卷第44頁）。核其所為為聲明之擴張，揆諸前開規定，並無
    不合，應予准許。
乙、實體方面：
壹、原告起訴主張：
一、被告經鈞院於98年4月30日以98年度整抗字第1號裁定准予重
    整，鈞院於98年10月22日以98年度整字第1號裁定選派原告
    為其重整人，且經本院於99年8月17日以98年度整字第1號裁
    定核定重整人報酬為「自就任交接時起至解任或本院終止重
    整或重整完成之裁定時止，按月由遠東航空股份有限公司（
    即被告）以新台幣20萬元支給，其未滿1月者，依實際日數
    比例計算」；嗣原告因個人因素無法續行重整人職務，經鈞
    院於99年8月17日以98年度整字第1號裁定准予解任原告之重
    整人職務。又依公司法第312條、第313條之規定，重整人之
    報酬應依法院所定之金額給付，且重整人之報酬屬於進行重
    整程序所生之費用，有優先受償之權，不因裁定終止而受影
    響。是依上開裁定內容及法條規定，原告於98年10月22日至
    99年8月17日期間擔任被告之重整人，應受領198萬元之重整
    人報酬（計算式如附表一所示）；詎原告自擔任重整人之日
    起迄今，從未獲被告依法院裁定給付前揭報酬，且經屢次向
    被告請求給付，均未獲正面回應，被告顯已違反給付報酬之
    義務。
二、又依公司法第313條之規定，法院於核定重整人報酬時，唯
    一應審酌事項為重整人職務之繁簡，至重整人執行職務是否
    違反法令致公司受有損害，係重整人對公司是否應負賠償責
    任之問題，與核定重整人之報酬無涉。因此，被告辯稱原告
    於擔任重整人期間，就其租賃機即國籍編號為B27011、B201
    7、B27021號之三架757型航空器（下稱系爭租賃機）遭所有
    人行使取回權一事，未依公司法第290條第6項第7款規定徵
    得重整監督人許可，亦未知會另一重整人富理門管理顧問股
    份有限公司（下稱富理門公司）之代表人蔡慧玲，反主導配
    合航空器所有權人進行修護飛渡出售國外，致其遭遇機隊能
    量、航線申請、航班調度等障礙及損害云云，縱其所言為真
    ，原告之報酬核定標準仍為重整人職務之繁簡，而非重整人
    執行職務是否違反法令致公司受有損害。是以，被告辯稱鈞
    院於98年4月30日已經准予其重整，倘原告當時有請求監督
    人同意，於監督人不同意所有人取回系爭租賃機之狀況下，
    依公司法之規定，公司准予重整後，其訴訟程序及強制執行
    程序即停止進行，如藉此系爭租賃機能留下，對被告營運會
    有重大幫助云云，純屬被告對於原告執行職務是否違反法令
    致被告受有損害之問題，且被告迄未具體證明損害及因果關
    係，自不得以此虛妄之主張而否定原告之報酬請求權。
三、再者，民法第227條之2第1項規定之情事變更原則，旨在規
    範契約成立後有於訂約當時不可預料之情事發生時，經由法
    院裁量以公平分配契約當事人間之風險及不可預見之損失。
    惟依被告於99年4月作成之遠東航空股份有限公司重整計畫
    書暨部分更新及補充說明（下稱現重整計畫書）記載：「租
    賃飛機之債權扣除表6-5之淨變現價值後餘為無擔債權，遠
    航在淨變現價值內可優先選擇租回或買回，此承租或買回授
    權重整人考慮未來需求和租賃物之所有權人另行協商」、「
    遠航原與表6-5之各債權人所訂之飛機租賃合約，均於法院
    裁定認可重整計畫之日終止，是否重新立約則視實際營運情
    形而定」等語，且依被告所提出之仲盈國際資融股份有限公
    司99仲字第0010號函記載：系爭租賃機交機日期為99年3月2
    6日等語，並就被告乃於99年6月24日始聲請酌定重整人報酬
    等情以觀，被告既於99年4月間作成現重整計畫書時即可預
    期系爭租賃機可能被所有權人取回，且其聲請酌定重整人報
    酬之時，系爭租賃機已被取回，則被告辯稱本件重整人報酬
    裁定之時無法預料目前情事云云，應屬無稽。況且，被告辯
    稱因此造成機隊航班窘境云云，亦與實情不符。依現重整計
    畫書中之重整計畫之預估現金流量表所載，於99年12月至10
    2年12月復飛期間，原重整計畫僅有「6架營運」，此機隊與
    被告目前營運狀況相符，並無不可預期之機隊航班窘境。另
    就依其原有效果顯失公平之要件而言，因重整人本受有經營
    判斷法則之保護；且原告已說明使被告之債權人取回系爭租
    賃機，將能交換債權人於99年4月12日之關係人會議時，對
    重整計畫之支持，進而聲請法院認可重整計畫，否則，被告
    不僅將面臨其所稱之航班窘境，更將直接面對重整計畫無法
    通過之結果，基於兩害相權取其輕之理，是原告行為應無對
    被告有顯失公平之處。至被告所稱原告於擔任重整人期間，
    另領有財務處協理薪資云云，核與情事變更原則無涉；且財
    務處協理與公司間乃屬僱傭關係，被告尚積欠原告擔任財務
    處協理一職之薪資，原告既未於本件一併請求，自不容被告
    以不同法律關係及不明確法理予以相抵。
四、被告於98年4月30日經本院裁定准予其重整後，重整團隊即
    積極整理重整債權、擬定重整計畫及召開關係人會議，期重
    整計畫能獲關係人會議可決，免被告再遭本院裁定終止重整
    。依法關係人會議是否認可重整計畫，必須取得各組關係人
    表決權總額1/2以上之同意；能否重整成功，主要仍取決於
    重整債權人之投票。直言之，重整計畫之內容必須妥協於重
    整債權人之要求，期能換取重整債權人對於重整計畫之支持
    。依現重整計畫書中之部分更新及補充說明(二)所載：「部分
    關係人有意將航空器出售，亦使原營運計畫使用之航空器須
    作局部調整」等語，即在說明被告當時面對重整債權人之投
    票壓力，必須予以妥協。而依被告於98年11月2日召開之98
    年度第36次重整人暨重整監督人聯席會議事錄記載：「方案
    六：有關各債權銀行擬前來查看其所擁有之飛機相關設備乙
    事，擬同意通知各債權銀行前來查看，提請討論。決議：全
    體出席人員同意本提案，並由李志熙執副擔任聯絡窗口」等
    語以觀，可知當日出席之重整人富理門公司代表人蔡慧玲及
    重整監督人呂正樂、張秀夏，對於系爭租賃機之債權銀行欲
    取回租賃機一事，不可能不知情。且依被告於98年11月13日
    所召開之98年度第37次重整人暨重整監督人聯席會議事錄記
    載，重整監督人楊輝生兼債權銀行即遠東國際商業銀行（下
    稱遠東銀行）代表人於會議中特別提案：「惠請重整人及重
    整監督人能一本初衷，配合售後租回航空器、備用引擎配件
    之債權銀行辦理銷售事宜」等情；該次聯席會，全體重整人
    、重整監督人及遠航重整金主張綱維均有在場，且重整監督
    人楊輝生不僅是同意上開提案，更要求被告能配合債權人銀
    行辦理銷售事宜。又依被告99年3月5日企字第0990029 號函
    ，可知該系爭租賃機讓渡之同意書函係由3位重整人署名用
    印；而依約定，上開重整人小章均由重整人秘書保管，用印
    時需2位重整人以上之書面簽名（或傳真）或電郵授權用印
    ，用印文件由秘書處留存正本1份、3位重整人各留存影本1
    份。由是可見，被告另一重整人富理門公司代表蔡慧玲，亦
    無不知情之理。此外，被告於重整之初，自有機及租賃機合
    計僅有13架，則其對於99年3月26日飛渡讓與之系爭租賃機
    消失於其機棚及財產清冊上，如此重大之事，不可能遲至重
    整監督人於100年7月29日出席100年度第20次重整人暨重整
    監督人聯席會議時，始知悉上情。實則，被告之系爭租賃機
    被所有權人取回一事，全體重整人及重整監督人應均知情且
    為許可，爰依公司法第313條規定提起本件訴訟等語。並聲
    明：(一)被告應給付原告198萬元及自99年8月18日起至清償日
    止，按年息百分之5計算之利息；(二)願供擔保，請准宣告假
    執行。
貳、被告抗辯：
    原告於98年10月至99年8月期間經鈞院98年度整抗字第1號裁
    定選任為被告之重整人，並兼任被告財務處協理，負責重整
    事務之執行及財務業務之管理。而依交通部民用航空局核定
    之復航計畫，系爭租賃機原應飛行於涵館、旭川等區域航線
    ；詎被告之重整監督人於100年7月29日出席100年度第20次
    重整人暨重整監督人聯席會議時，知悉原告於擔任被告重整
    人期間，聯合被告之重整人兼總經理葛賢鍵，就系爭租賃機
    遭所有權人行使取回權以出售國外一事，未依公司法第290
    條第5項前段及第6項第7款規定徵得重整監督人許可，亦未
    知會另一重整人蔡慧玲，即擅自同意系爭租賃機之所有人權
    取回，並主導配合航空器所有權人進行修護飛渡出售國外，
    致被告於執行重整計畫時遭遇機隊能量、航線申請、航班調
    度等障礙，造成重整程序進度延宕，導致被告受有航線損失
    達2億9,964萬2,404元及資產損失達6億8,834萬4,275元，故
    原告實無支領重整報酬之資格。惟本件如認被告應給付原告
    重整人報酬，依民法第227條之2情事變更原則之規定，應另
    考量原告身為重整人並兼任財務處協理，已領有財務處協理
    薪資等情，而酌減原告之重整人報酬；又原告迄今未曾以書
    面或口頭向被告請求給付重整人報酬，自不得請求自本院99
    年8月17日98年度整抗字第1號核定重整人報酬之裁定作成之
    翌日起算之利息等語資為抗辯。並聲明：(一)原告之訴及其假
    執行之聲請均駁回；(二)如受不利判決，願供擔保請准宣告免
    為假執行。
、兩造不爭執之事項：
一、本院於98年4月30日以98年度整抗字第1號裁定准予被告重整
    ，同時選派關思屏、陳文正、富寓投資股份有限公司（下稱
    富寓公司）為其重整人。嗣本院解除陳文正及富寓公司之職
    務，並選派富理門公司、鍾事原為被告之重整人；惟重整人
    關思屏、鍾事原又先後請求辭任，本院乃於98年10月22日再
    選派葛賢鍵及原告為被告重整人；但葛賢鍵及原告嗣因個人
    因素已無意願擔任被告之重整人一職，故本院又於99年8月1
    7日以98年度整字第1號裁定准予該二人解任被告之重整人職
    務，有上開裁定在卷可稽（見督促程序卷第5-16、20-22頁
    ）。
二、本院於99年8月17日以98年度整字第1號裁定准予重整人原告
    之報酬，自就任交接時起至解任或本院終止重整或重整完成
    之裁定時止，按月由被告以新台幣20萬元支給，其未滿1月
    者，依實際日數比例計算，有上開確定裁定在卷可稽（見督
    促程序卷第17-19頁、本院98年度整字第1號卷六第43頁）。
肆、得心證之理由：
一、本件原告起訴主張其於98年10月22日至99年8月17日期間擔
    任被告之重整人，依鈞院99年8月17日98年度整字第1號裁定
    核定之重整人報酬，其應合計受領198萬元之報酬，被告從
    未依該裁定給付前揭報酬，爰依公司法第31 3條規定請求被
    告給付等語；被告則以前揭情詞置辯。是以，本件主要爭點
    為：(一)被告得否依民法第227條之2規定請求調整原告之重整
    人報酬？(二)原告主張之重整人報酬數額，是否有據？遲延利
    息應自何時起算？茲審究如下：
(一)、被告得否依民法第227條之2規定請求調整重整人報酬？
１、按民國88年4月21日增訂之民法第227條之2第1項規定：「契
    約成立後，情事變更，非當時所得預料，而依其原有效果顯
    失公平者，當事人得聲請法院增、減其給付或變更其他原有
    之效果」字樣，乃係按修正前民事訴訟法第397條立法體例
    而增訂，即所謂之情事變更原則，依其立法理由記載，情事
    變更純屬客觀之事實，當無因可歸責於當事人之事由所引起
    之事例（最高法院94年度台上字第2367號判決意旨參照）。
    易言之，所謂不可歸責於當事人之事由致情事變更，係指其
    情事變更非因可歸於當事人兩造之事由所致者而言。若法律
    關係成立後，因可歸責於當事人一造之事由致情事變更，自
    不許該當事人依本條項規定主張權利（最高法院87年度台上
    字第1549號判決意旨參照）。
２、被告辯稱原告於擔任重整人期間，未依法徵得重整監督人許
    可，擅自同意系爭租賃機之所有權人行使取回權以出售國外
    為由，係可歸責於原告執行職務違反法令之事由，致其受有
    航線及資產損失之損害，故請求調整重整人報酬以補償其損
    害云云。惟被告所辯其受有航線及資產損失之情事變更，係
    因可歸責於原告擅自同意系爭租賃機所有權人行使取回權之
    事由所致，非純因客觀之事實引起，依前揭說明，此應屬原
    告債務不履行所造成被告之損害，被告得否請求原告損害賠
    償之範疇，核與民法第227條之2情事變更係非可歸責於兩造
    當事人者有異。又被告另以原告身兼被告財務處協理，亦領
    有財務處協理薪資為由，請求調整重整人報酬云云。惟適用
    情事變更原則應具備之構成要件，雖不限於絕對事變如戰爭
    或通貨膨脹等，而係指原來法律行為成立時，為其基礎或環
    境客觀情事發生重大變動，且該基礎並未構成契約內容而言
    ，但該情事變更，仍須非當時所得預料，亦即在客觀上無預
    見可能性。本件被告應支付原告擔任財務處協理之薪資，乃
    兩造成立僱傭契約當時所得預料，且嗣後構成契約內容之基
    礎或環境客觀情事亦未發生變動，而無依原定契約之法律效
    果顯失公平之情事變更事由。是被告請求依上開事由調降重
    整人報酬，均非正當。
３、況且，被告於98年4月30日經本院以98年度整抗字第1號裁定
    准予被告重整後，重整人應擬定重整計畫，連同公司業務及
    財務報表，提請第1次關係人會議審查，如重整人經依公司
    法第290條規定另選者，重整計畫應由新任重整人於1個月內
    提出之；倘上開重整計畫未得關係人會議有表決權各組之可
    決時，重整監督人應即報告法院，法院得依公平合理之原則
    ，指示變更方針，命關係人會議在1個月內再予審查，如該
    重整計畫經指示變更後再予審查時，仍未獲關係人會議可決
    時，應裁定終止重整（公司法第303條、第306條參照）。又
    依公司法第302條第1項規定，關係人會議應分別按第298條
    第1項規定之權利人，分組行使其表決權，其決議以經各組
    表決權總額1/2以上之同意行之。由是以觀，被告經本院裁
    定准予重整後，重整計畫能否取得多數重整債權人（包括優
    先重整債權組、有擔保重整債權組及無擔保重整債權組）之
    認同，乃屬本件重整程序能否繼續進行之關鍵。而依現重整
    計畫書中之遠東航空股份有限公司重整計畫部分更新及補充
    說明(二)有關四復航計畫時程更新所載：「遠航鑒於99年3月1
    2日之關係人第5次續行會議出席率未達法定權數而未進行表
    決，致使重整案之營運規劃無法依原訂時程推展，另因部分
    關係人有意將航空器出售，亦使原營運計畫使用之航空器須
    作局部調整…」等語（見本院卷第104頁），對照被告於99
    年4月12日所召開之99年度第1次關係人續行(六)會議議事錄記
    載，當日關係人開票結果為「三組重整債權人都是過半數通
    過」等情觀之（見本院98年度整字第1號卷五第17頁），可
    知被告原訂於99年3月12日舉行之關係人會議第5次續行會議
    ，因當日關係人出席率未達法定權數而流會。原告為使擬於
    99年4月12日再次召開之第6次續行會議，能達到法定出席率
    並能表決通過，而就第5次續行會議未作表決而影響原訂復
    航時程有關「所有權人行使取回權」部分再予更新調整，以
    符合重整階段復航營運之多數重整債權人需求，使多數重整
    債權人能於第6次續行會議時進行表決。故原告同意系爭租
    賃機之所有權人行使取回權，顯有助益於多數重整債權人同
    意表決通過重整計畫，乃本件重整程序能否繼續進行之關鍵
    ，原告基於被告之重整人身分自有同意系爭租賃機之所有權
    人行使取回權之必要。被告又辯稱原告未依法徵得重整監督
    人許可，亦未知會另一重整人蔡慧玲云云。惟依被告前於98
    年11月13日所召開之98年度第37次重整人暨重整監督人聯席
    會議事錄記載（見本院卷第116-117頁），重整監督人楊輝
    生於臨時動議時曾提案：「惠請重整人及重整監督人能一本
    初衷，配合售後租回航空器、備用引擎配件之債權銀行辦理
    銷售事宜」等情，而當時之重整人葛賢鍵、富理門公司代表
    人蔡慧玲、原告，以及重整監督人張秀夏、遠東銀行代表人
    楊輝生均有出席該聯席會參與討論，有該聯席會簽到單在卷
    足憑（見本院卷第118頁），渠等並與其他列席人員共同作
    成「全體出席人員同意，飛機所有權人前來本公司察看其所
    有之飛機…」之決議，可見就系爭租賃機之所有權人欲行使
    取回權以出售國外一事，包括重整人富理門公司代表人蔡慧
    玲在內之全體重整人及重整監督人於當時均已知悉且未表示
    反對。是故，原告同意系爭租賃機之所有權人行使取回權，
    亦無造成被告所謂債務不履行之損害。
(二)、原告主張之重整人報酬數額，是否有據？遲延利息應自何時
    起算？
１、按檢查人、重整監督人或重整人，應以善良管理人之注意，
    執行其職務，其報酬由法院依其職務之繁簡定之；檢查人、
    重整監督人或重整人，執行職務違反法令，致公司受有損害
    時，對於公司應負賠償責任，公司法第313條第1項、第2項
    定有明文。是法院於核定重整人報酬時，審酌事項為原告所
    擔任重整人職務之繁簡。至原告執行職務是否違反法令致被
    告受有損害，則係原告對被告是否應負賠償責任之問題，本
    與核定原告之重整人報酬無涉；何況，原告於任職期間並未
    造成債務不履行之損害，已如前述，則原告於98年10月22日
    至99年8月17日期間擔任被告重整人一職，依本院於99年8月
    17日98年度整字第1號確定裁定（被告對前開裁定聲請再審
    ，亦經本院於100年9月5日以100年度聲再字第33號駁回）准
    予原告之重整人報酬，即依「自就任交接時起至解任或本院
    終止重整或重整完成之裁定時止，按月由被告以20萬元支給
    ，其未滿1月者，依實際日數比例計算」之方法計算，其應
    得領取之重整人報酬為197萬4,193元（計算式詳如附表二所
    示，8月、10月應以31日按日比例計算）。是原告請求之重
    整人報酬在197萬4,193元之範圍，為有理由，應予准許；原
    告逾此範圍之請求，即屬無據。
２、又原告雖主張利息起算日應自本院核定報酬之裁定確定之翌
    日即99年8月18日起算云云。惟本件被告應給付原告之重整
    人報酬為197萬4,193元，本院99年8月17日98年度整字第1號
    核定報酬之確定裁定，既非已經具體指定被告給付之期日，
    而僅係參酌被告於98年8月14日重整人暨重整監督人聯席會
    議就重整人報酬所為之決議，並考量本件重整事務確屬繁瑣
    、困難度極高等情，而為原告擔任重整人報酬數額之核定，
    則被告應為之給付尚非有確定期限，核與民法第229條第1項
    規定之情形有間。是就利息起算日部分，依民法第229條第2
    項：「給付無確定期限者，債務人於債權人得請求給付時，
    經其催告而未為給付，自受催告時起，負遲延責任。其經債
    權人起訴而送達訴狀，或依督促程序送達支付命令，或為其
    他相類之行為者，與催告有同一之效力」之規定，自應以支
    付命令送達之翌日即100年6月4日起算。故原告請求自100年
    6月4日起至清償日止，按年息5％計算之利息，就此部分，
    為有理由，應予准許；逾此部分，為無理由，應予駁回。
二、綜上所述，原告依公司法第313條規定，請求被告給付197萬
    4,193元及自100年6月4日起至清償日止，按年息5％計算之
    利息，為有理由，應予准許，逾此範圍之請求，則無理由，
    應駁回之。
伍、原告陳明願供擔保，聲請宣告假執行，合於法律規定，爰酌
    定相當之擔保金額宣告之。
陸、本件事證已臻明確，兩造其餘攻擊、防禦方法及所為之立證
    ，均核與判決之結果不生影響，爰不一一論述，併此敘明。
柒、據上論結，本件原告之訴為一部有理由，一部無理由，依民
    事訴訟法第79條、第390條第2項，判決如主文。
中    華    民    國   100    年    11    月    25    日
                  民事第八庭    法  官  楊晉佳
以上正本係照原本作成。
如對本判決上訴，須於判決送達後20日內向本院提出上訴狀。如
委任律師提起上訴者，應一併繳納上訴審裁判費。
中    華    民    國   100    年    11    月    25    日
                                書記官  蘇炫綺
┌────────────────────────────────┐
│附表一：原告就本件重整人報酬之計算式                            │
├──┬─────────────┬───────────────┤
│項次│        日     期         │    應 受 領 之 報 酬 金 額   │
├──┼─────────────┼───────────────┤
│ １ │98年10月22日至98年10月31日│20萬元10日/30日＝6萬6,667元 │
├──┼─────────────┼───────────────┤
│ ２ │98年11月1日至99年7月31日  │20萬元9個月＝180萬元        │
├──┼─────────────┼───────────────┤
│ ３ │99年8月1日至99年8月17日   │20萬元17日/30日＝11萬3,333元│
├──┼─────────────┴───────────────┤
│合計│                            198萬元                       │
└──┴─────────────────────────────┘
┌────────────────────────────────┐
│附表二：本院就本件重整人報酬之計算式                            │
├──┬─────────────┬───────────────┤
│項次│        日     期         │    應 受 領 之 報 酬 金 額   │
├──┼─────────────┼───────────────┤
│ １ │98年10月22日至98年10月31日│20萬元10日/31日＝6萬4,516元 │
├──┼─────────────┼───────────────┤
│ ２ │98年11月1日至99年7月31日  │20萬元9個月＝180萬元        │
├──┼─────────────┼───────────────┤
│ ３ │99年8月1日至99年8月17日   │20萬元17日/31日＝10萬9,677元│
├──┼─────────────┴───────────────┤
│合計│                            197萬4,193元                  │
└──┴─────────────────────────────┘